【裁判字號】    99,上訴,307
【裁判日期】    990211
【裁判案由】    偽造文書等
【裁判全文】
臺灣高等法院高雄分院刑事判決         99年度上訴字第307號
上  訴  人
即自訴人    丙○○
共      同
自訴代理人  陳里己律師
            楊啟志律師
            陳勁宇律師
被      告  乙○○
            甲○○
上列上訴人因被告等偽造文書等案件，不服臺灣高雄地方法院98
年度自字第31號中華民國98年12月17日第一審判決，提起上訴，
本院判決如下：
     主  文
原判決撤銷，發回臺灣高雄地方法院。
     理  由
一、上訴意旨略以：本件被告乙○○、甲○○係受上訴人即自訴
    人（下稱自訴人）丙○○及戊○○、丁○○○之共同委任，
    而為渠3 人辦理土地過戶及抵押權設定事宜，此為被告乙○○於原審自陳在卷，是原判決認自訴人丙○○與被告2 人間
    無委任關係，尚有誤會。又被告乙○○既受自訴人丙○○之
    委任，為自訴人等辦理辦理土地過戶及抵押權設定事宜，然
    被告乙○○與甲○○竟意圖為被告甲○○不法之利益，明知
    雙方所簽訂之「不動產買賣合約書」約定被告甲○○於付清
    價款後，始能以自訴人戊○○、丁○○○所有之土地供被告
    甲○○設定抵押權登記作為擔保，竟與被告甲○○勾結，於
    被告甲○○未付清款項前，擅將民國98年6 月間，自訴人戊○○、丁○○○委託出售另筆土地所交付之印鑑證明書加以
    盜用，並偽造自訴人戊○○、丁○○○為義務人兼債務人，
    自訴人丙○○為債務人之「抵押權設定契約書」，並盜蓋自
    訴人3 人之印鑑於所偽造之「抵押權設定契約書」上，進而
    將所偽造之「抵押權設定契約書」送請地政事務所辦理戊○○、丁○○○所有土地為抵押權設定登記，準此事實，自訴
    人丙○○自為直接被害人，原審未予詳查，即以自訴人丙○○非犯罪直接被害人而就其部分為不受理判決，容有未當，
    爰依法提起上訴，請求撤銷原判決另為適當之判決等語。
二、查坐落高雄縣美濃鎮○○段429 、431 、432 地號土地，係
    自訴人戊○○所有；同段434 、435 、436 地號土地，及同
    鎮○○段6829地號土地，則係自訴人丁○○○所有，前開各
    筆土地暨地上建物，業經以「權利人：甲○○，義務人兼債
    務人：丁○○○（或戊○○），債務人：丙○○」之名義，
    向高雄縣美濃地政事務所辦理各該土地之抵押權設定登記，
    並分別以自訴人丙○○、戊○○、丁○○○名義委託代理人
    填載各該抵押權設定契約書，且於98年8 月12日送件高雄縣
    美濃地政事務所辦理抵押權設定之事實，有高雄縣美濃地政
    事務所98年10月5 日美地一字第0980006379號函暨附件存卷
    可稽，並為被告2 人所不爭執，是此部分之事實，足堪認定
    。雖自訴人丙○○並非上揭各筆土地及建物之所有人，然其
    既經遭以債務人之名義填載各抵押權設定契約書，並經向地
    政事務所登記在案，則其日後自有遭債權人（權利人）追償
    債務，而損及其財產權利之可能，是其就被告2 人所涉犯之
    行使偽造私文書及使公務員登載不實之罪嫌，自屬直接被害
    人無訛，原判決以自訴人丙○○非直接被害人，逕就此等部
    分為不受理之判決，尚有未恰。
三、至被告乙○○於原審固供稱：前開土地及建物，是丙○○、
    丁○○○及戊○○3 人委託我辦理抵押權設定登記予甲○○
    等語（見原審法院98年度審自字第34號卷第78頁）。然自訴
    人丙○○並非前開坐落高雄縣美濃鎮○○段429 、431 、43
    2 、434 、435 、436 地號土地，及同鎮○○段6829地號土
    地及其上建物之所有人，前已述及，則雖其有與自訴人戊○○、丁○○○一同前往「委託」被告乙○○辦理前揭土地及
    建物之抵押權登記之舉，然其並無從使被告乙○○為其處理
    與前述自訴人戊○○、丁○○○所有之土地及建物之抵押權
    設定之相關事務之權限（亦即被告乙○○處理上述土地及建
    物之抵押權登記事務，係基於自訴人戊○○、丁○○○之委
    任，而為渠2 人處理此部分之事務），是自訴人丙○○就被
    告乙○○、甲○○涉犯背信罪嫌部分，自非直接被害人。
四、按「犯罪之被害人得提起自訴」、「犯罪事實之一部提起自
    訴者，他部雖不得提起自訴亦以得提起自訴論。但不得提起
    自訴部分係較重之罪，或其第一審屬於高等法院管轄，或第
    三百二十一條之情形者，不在此限」，為刑事訴訟法第319
    條第1 款、第3 款所明定；次按「一行為而觸犯數罪名者，
    從一重處斷。」刑法第55條前段亦定有明文。而刑法於94年
    2 月2 日修正後，業已廢除「牽連犯」之規定（自95年7 月
    1 日起施行），是於牽連犯廢除後，是否應擴張「一行為」
    之概念，非無研求之餘地。本件自訴人丙○○雖非前開背信
    罪之直接被害人，有如前述，然被告2 人就丙○○為直接被
    害人之行使偽造私文書及使公務員登載不實罪嫌部分，與前
    開背信犯行間，究應論以數罪，或應論以想像競合犯（而行
    使偽造私文書罪比背信罪之法定刑為重），既非無研酌之餘
    地，則原判決未詳予推求，逕以自訴人丙○○非背信罪之直
    接被害人，即自就此部分為不受理之判決，尚嫌速斷。
五、綜上，自訴人丙○○既係被告2 人涉犯之行使偽造私文書及
    使公務員登載不實罪嫌之直接被害人；又自訴人丙○○雖非
    前揭背信罪嫌之直接被害人，然該部分與前開被告2 人涉犯
    之行使偽造私文書及使公務員登載不實罪嫌，是否屬想像競
    合之裁判上一罪，並非無再予斟酌之處，則原審以自訴人非
    犯罪直接被害人而駁回其自訴，容屬遽然。自訴人丙○○上
    訴意旨執此指摘原判決此部分不當，非無理由，應由本院將
    原判決此部分撤銷，發回原審法院另為適當之處理，且不經
    言詞辯論為之。
六、自訴人戊○○、丁○○○自訴被告2 人部分，由本院另行審
    結。
據上論斷，應依刑事訴訟法第369 條第1 項但書、第372 條，判
決如主文。
中    華    民    國    99    年    2     月    11    日
                  刑事第一庭    審判長法  官 翁慶珍
                                      法  官 黃仁松
                                      法  官 徐美麗
以上正本證明與原本無異。
如不服本判決應於收受本判決後10日內向本院提出上訴書狀，其
未敘述上訴理由者，並得於提起上訴後10日內向本院補提理由書
狀（均須按他造當事人之人數附繕本）「切勿逕送上級法院」。
中    華    民    國    99    年    2     月    11    日
                                      書記官 賴梅琴

司法院資訊處製作；財團法人民間司法改革基金會備份。
